臺灣臺北地方法院民事判決　　　　　　　　　　九十一年度重訴字第二一○三號
　　原　　　告　偉傑工程股份有限公司
　　法定代理人　丙○○
　　訴訟代理人　蔡文彬律師
　　複　代理人　張亞婷律師
　　被　　　告　中國鋼鐵結構股份有限公司
　　法定代理人　乙○○
　　訴訟代理人　甲○
　　複　代理人　謝諒獲律師
　　訴訟代理人　梁穗昌律師
右當事人間給付工程款事件，本院於民國九十二年十二月二十四日言詞辯論終結，判
決如下：
　　主　　　文
原告之訴及假執行之聲請均駁回。
訴訟費用由原告負擔。
　　事　　　實
甲、原告方面：
  一、聲明：
    (一)被告應給付原告新臺幣（下同）一千九百五十八萬七千一百九十一元，及自起
      訴狀繕本送達翌日起至清償日止，按年息百分之五計算之利息。
    (二)願提供現金或同面額之交通銀行無記名可轉讓定期存單為擔保，請准宣告假執
      行。
  二、陳述：
　　(一)原告於民國八十四年四月十二日承攬被告集集共同引水計畫攔河堰及附屬工程
      （水工機械設備），約定工程總價約為二億七千四百六十六萬七千三百七十九
      元（未含加值營業稅），原告已依約施作完成，並經被告之業主經濟部水利署
      驗收通過，被告依兩造工程合約第五條第二、三項及施工補充說明書第一章第
      十二條之約定，即應給付原告除各類閘門及擋水閘板外之各項設備製造費及安
      裝費百分之十之尾款即第四十二期工程款含稅計為一千零四十六萬二千六百五
      十三元，及各類閘門及擋水閘板部分百分之五尾款即八百六十九萬零三十六元
      （含稅）。詎被告迄未給付，爰依兩造工程合約，求為判決被告應給付原告一
      千九百五十八萬七千一百九十一元，並附加法定遲延利息。
    (二)原告乃依據變更設計之工程款及因九二一地震毀損修復之工程款向被告提起本
      院九十一年度重訴字第一一號給付工程款訴訟，又就鬆索機構之追加工程向被
      告提起本院九十一年度重訴字第二一四○號給付工程款事件，復依追加工程契
      約對被告提起臺灣高雄地方法院九十一年度訴字第三四一四號給付工程款事件
      ，與本件訴訟係依兩造工程合約請求被告給付尾款，無重複起訴或一事不再理
      之情形。
    (三)兩造工程合約係於八十四年四月十二日簽訂，惟本件原告請求被告給付之尾款
      ，依兩造工程合約施工補充說明書第一章第十二節付款辦法之約定，被告應於
      其業主即經濟部水利署驗收合格後給付，而經濟部水利署已於九十年十月二十
      九日正式驗收通過，原告對於被告之尾款請求權當自九十年十月三十日起可得
      行使，其消滅時效應自是日起算。原告與被告協商不成後，於九十一年八月六
      日提起本件訴訟，尚在民法第一百二十七條規定兩年時效之內，並無被告所稱
      請求權罹於時效之問題。
    (四)原告於八十四年四月十二日承攬本件工程後，迄至九十年八月七日向被告請領
      第四十一期工程款時，原告所施作之工程已完成無水試驗並經驗收合格，此由
      被告給付原告之第四十一期工程款均確已依兩造施工補充說明書之約定給付原
      告至總工程款百分之九十五即明。原告於請求第四十一期工程後，即持續施作
      未完成之剩餘工程項目，並於九十年十月二十九日通過被告之業主經濟部水利
      署正式驗收合格，原告即依約於九十年十二月二十四日向被告請領第四十二期
      工程款，即各類閘門及擋水閘板製造費及安裝費百分之九十五之工程款、除各
      類閘門及擋水閘板以外之其他各項設備製造費及安裝費全部剩餘之工程款，且
      被告已於九十一年十一月二十八日及同年十二月二十四日向業主經濟部水利署
      請領工程尾款，被告自應依兩造工程合約第五條第三項之約定給付原告。況被
      告向業主經濟部水利署請領工程款係以原告所施作之數目及進度為依據，此觀
      原告向被告請款之第四十期工程估驗詳細表與被告向經濟部水利署請款之第四
      十九期工程估驗詳細表，兩者工程項目均係分別為溢洪道閘門工程、排砂道閘
      門工程、閘門電氣設備工程及雜項工程等，數量及請款金額亦均有極大相似之
      處即明。
    (五)又被告於九十一年十二月二十四日經業主經濟部水利局之同意，以質押定存單
      方式領取剩餘之工程款，經濟部水利局復於九十二年十一月二十八日完成溢洪
      道及排砂道閘門之有水試驗，則依兩造工程合約施工補充說明書第一章第十二
      節付款辦法之約定，原告自得請求被告給付各類閘門及擋水閘板百分之五之尾
      款。
  三、證據：提出工程合約、統一發票、經濟部水利署中區水資源局九十一年五月二
      十八日水中品字第○九一一五一○二四一○號函、九十二年一月八日水中品字
      第○九一五○○八八二一○號函、經濟部水利處工程結算驗收證明書、被告九
      十一年一月九日(91)鋼構P42字第009號函、九十一年二月八日(91)鋼構 P41字
      第 046號函、第一期至第四十三期工程估驗單、臺灣高雄地方法院九十一年度
      訴字第四六一五號起訴狀暨證物影本、第四十三期工程請款單、原告九十一年
      九月二十七日偉機 (91)字第0927-02號函、九十一年九月二十七日第四十二期
      工程估驗單、工程請款單各一件、九十年十二月二十四日第四十二期工程估驗
      詳細表、九十二年十一月二十八日有水測試紀錄表各四紙、九十一年一月二十
      五日第四十三期工程估驗詳細表、九十二年十月二十一日有水測試紀錄表各二
      紙、八十九年十月二十五日第三十八期工程估驗詳細表、九十年三月十日第三
      十九期工程估驗詳細表、九十年八月七日第四十一期工程估驗詳細表、九十一
      年九月二十七日第四十二期工程估驗詳細表各九紙、九十年四月二十二日第四
      十期工程估驗詳細表八紙、被告九十年七月二十六日第四十九期工程估驗詳細
      表十二紙、八十九年十月十日第四十五期工程估驗詳細表、九十年二月二十八
      日第四十七期工程估驗詳細表各十三紙、第四十七期計價數量統計表七紙、第
      四十五期計價數量統計表十八紙為證；並聲請向經濟部水利署中區水資源局函
      查本件工程是否已驗收完畢、截至九十一年八月底被告有無請領本件工程
      之尾款、目前被告是否已請領本件工程尾款、本件工程有水試驗進行至何
      種程度、如有尚未完成，係何部分之工程尚未完成，原因何在。
乙、被告方面：
  一、聲明：
    (一)原告之訴及假執行之聲請均駁回。
    (二)如受不利判決，請准供擔保免為假執行。
  二、陳述：
  　(一)本件訴訟與原告另對被告提起之本院九十一年度重訴字第一一號、九十一年度
      重訴字第二一四○號事件及臺灣高雄地方法院九十一年度訴字第三四一四號事
      件，皆係同一工程合約之履約爭議，原告就同一事件重複起訴，本件應有一事
      不再理原則之適用。
    (二)原告故意避開工程完工之日而不談，但原告主張工程完工之日係數年前之事，
      其依兩造工程合約之請求權已罹於時效。
    (三)兩造工程合約諸多以式計價之項目，原告應先具體陳明本訴訟所主張之範圍項
      目及數量，雙方始得進行核稽，惟原告迄今仍未具體陳明其所請求款項之工程
      範圍及其項目、數量、完成時日，僅主張前此被告已付百分之九十五，被告即
      應再付百分之五之尾款云云，與合約中有關「工程範圍及補充說明」第十六條
      「工程結算金額按水利局核付之工程實作數量計算」之約定不符。
    (四)本件原告承攬之工程雖於九十二年十一月二十八日完成有水試驗，然原告未繳
      交保固金，即遽請求被告給付全部尾款，顯與工程合約之約定不合，應屬無理
      。
  三、證據：提出溢洪道閘門工程及排砂道閘門工程各工作項目竣工圖目錄十六紙、
      經濟部水利署中區水資源局九十二年五月二十八日水中品字第○九二五○○三
      五六一○號函一件為證；並聲請向經濟部水利署中區水資源區函查按照施工
      補充說明書第四章4. 7節規範鬆索機構及吊掛滑輪是否屬吊門機之設計及製造
      範圍、若無鬆索機構及吊掛滑輪，吊門機能否有吊門作用、依該局與被告
      之結算，吊門機鬆索機構及吊掛滑輪之結算金額為多少、如工程合約包商估
      價單所載之工作項目是否即竣工圖所示之工程。
丙、本院依職權調取本院九十一年度重訴字第一一號、九十一年度重訴字第二一四○
    號民事卷宗。
　　理　　　由
甲、程序方面：
　一、按被告不抗辯法院無管轄權，而為本案之言詞辯論者，以其法院為有管轄權之
　　　法院，民事訴訟法第二十五條定有明文。查兩造工程合約第三十七條固約定如
      因本工程合約發生訴訟事件時，同意以臺灣高雄地方法院為第一審管轄法院（
      見本院卷第八頁），惟原告向本院對被告提起給付工程款訴訟，被告既未抗辯
      本院無管轄權，且為本案之言詞辯論，揆諸首揭規定，本院就本件給付工程款
      訴訟自有管轄權，合先敘明。
　二、本件原告原起訴聲明求為判決被告應給付原告一千零四十六萬二千六百五十三
      元，及自起訴狀繕本送達之翌日起至清償日止，按年息百分之五計算之利息。
      。嗣於九十二年五月二十三日本院審理中具狀變更聲明為被告應給付原告一千
      九百五十八萬七千一百九十一元，及自起訴狀繕本送達翌日起至清償日止，按
      年息百分之五算之利息（見本院卷第二三一頁）。核係應受判決事項聲明之擴
      張，依民事訴訟法第二百五十五條第一項第三款之規定，自應予准許。
  三、次按當事人就已起訴之事件，於訴訟繫屬中更行起訴，固為民事訴訟法第二百
      五十三條規定所不許。然該條所禁止之更行起訴，係指同一事件而言，即必同
      一當事人，就同一法律關係，而為同一之請求，若此三者有一不同，即不得謂
      為同一事件，而受重複起訴之禁止。查本件原告係依兩造工程合約第五條第二
      、三項及施工補充說明書第一章第十二條之約定，請求被告給付除各類閘門及
      擋水閘板外之各項設備製造費及安裝費百分之十之尾款含稅一千零四十六萬二
      千六百五十三元，及各類閘門及擋水閘板部分百分之五尾款八百六十九萬零三
      十六元，核與原告另於本院九十一年度重訴字第一一號給付工程款事件，依兩
      造變更工程項目及因九二一地震毀損工程項目修復之合意，請求被告給付變更
      工程款一千零一十一萬六千七百四十二元及修復工程款一百四十三萬三千二百
      八十八元，及於本院九十一年度重訴字第二一四○號履行契約等事件，依兩造
      追加工程合意，請求被告給付追加工程款八千零二十六萬七千五百八十三元，
      暨於臺灣高雄地方法院九十一年度訴字第三四一四號給付工程款事件，依兩造
      追加工程之合意，請求被告給付追加工程尾款二百六十二萬七千二百四十二元
      ，訴訟標的之法律關係及應受判決事項之聲明均不相同，業經本院依職權調取
      本院九十一年度重訴字第一一號、九十一年度重訴字第二一四○號民事卷宗核
      閱無訛，復有原告所提出臺灣高雄地方法院九十一年度訴字第四六一五號起訴
      狀暨證物影本（見本院卷第一九五頁至第二一○頁）在卷可稽，即非同一事件
      ，自無違反一事不再理之情形。
乙、實體方面：
　一、原告起訴主張：其於八十四年四月十二日承攬被告集集共同引水計畫攔河堰及
      附屬工程（水工機械設備），約定工程總價約為二億七千四百六十六萬七千三
      百七十九元（未含加值營業稅），原告已依約施作完成，並經被告之業主經濟
      部水利署驗收通過，被告依兩造工程合約第五條第二、三項及施工補充說明書
      第一章第十二條之約定，即應給付原告除各類閘門及擋水閘板外之各項設備製
      造費及安裝費百分之十之尾款即第四十二期工程款含稅計為一千零四十六萬二
      千六百五十三元，及各類閘門及擋水閘板部分百分之五尾款即八百六十九萬零
      三十六元（含稅），詎被告迄未給付等情，爰依兩造工程合約前揭約定，求為
      命被告應給付原告一千九百五十八萬七千一百九十一元，並附加法定遲延利息
      之判決等語。
  　　被告則以：原告依兩造工程合約之請求權已罹於時效，及原告迄未具體陳明其
      所請求款項之工程範圍及其項目、數量、完成時日，其主張與兩造工程合約工
      程範圍及補充說明第十六條「工程結算金額按水利局核付之工程實作數量計算
      」之約定不符，且本件工程雖於九十二年十一月二十八日完成有水試驗，然原
      告未繳交保固金，即遽請求被告給付全部尾款，亦與工程合約之約定不合等語
      ，資為抗辯。
　二、原告主張其於八十四年四月十二日承攬被告集集共同引水計畫攔河堰及附屬工
　　　程（水工機械設備），被告已依約給付第一期至第四十一期之工程款，及前揭
      工程已於九十年十月二十九日通過被告之業主經濟部水利署驗收合格，並於九
      十二年十二月二十八日完成有水試驗之事實，業據其提出與所述相符之工程合
      約、施工補充說明書（見本院卷附件第一頁至第二○○頁）、第一期至第四十
      一期工程估驗單（見本院卷第一三六頁至第一七七頁）、經濟部水利署中區水
      資源局九十一年五月二十八日水中品字第○九一一五一○二四一○號函（見本
      院卷第七○頁）、經濟部水利處工程結算驗收證明書（見本院卷第一○八頁）
      各一件、有水測試紀錄表四紙（見本院卷第三四七頁至第三五○頁）為證，且
      有經濟部水利署中區水資源局九十二年七月三十日水中工字第○九二五○○五
      一八四○號函在卷可稽（見本院卷第二五六頁），復為被告所不爭執，自堪認
      為真實。
　三、原告依兩造工程合約第五條第二、三項及施工補充說明書第一章第十二條之約
      定，請求被告給付除各類閘門及擋水閘板外之各項設備製造費及安裝費百分之
      十之尾款含稅一千零四十六萬二千六百五十三元，及各類閘門及擋水閘板部分
      百分之五尾款八百六十九萬零三十六元，經被告以前開情詞置辯。則原告依兩
      造工程合約之請求權是否已罹於時效？原告是否已依兩造工程合約施作完成？
      原告可否請求被告給付如原證六工程估驗單所示之第四十二期工程款即除各類
      閘門及擋水閘板外之各項設備製造費及安裝費百分之十之尾款？原告可否請求
      被告給付各類閘門及擋水閘板製造費及安裝費百分之五之尾款？即為本件兩造
      之爭點所在（此亦為兩造所同意，見本院九十二年十一月十七日言詞辯論筆錄
      所載兩造協議簡化爭點之內容─本院卷第三二三頁、第三二四頁）。爰將本院
      得心證之理由分敘如下：
      (一)原告依兩造工程合約之請求權是否已罹於時效？
　　　　按承攬人之報酬請求權，因二年間不行使而消滅，民法第一百二十七條第七
　　　　款雖有明文，然消滅時效，自請求權可行使時起算，同法第一百二十八條亦
        有明文。查兩造工程合約固於八十四年四月十二日簽訂，惟原告得請求被告
        給付除各類閘門及擋水閘板外之各項設備製造費及安裝費百分之十之尾款及
        各類閘門及擋水閘板部分百分之五尾款之時期，依兩造工程合約之施工補充
        說明書第一章第十二條付款辦法之約定，各類閘門及擋水閘板製造費及安裝
        費百分之五之尾款是俟有水試驗完成並繳交百分之一之保固金後，除各類閘
        門及擋水閘板外之各項設備百分之十尾款則是經正式驗收合格並繳交百分之
        一之保固金後，且本件工程經被告業主經濟部水利署在九十年十月二十九日
        驗收通過，有水試驗於九十二年十一月二十八日完成，已如前述，迄原告於
        九十一年八月六日提起本件訴訟時，均未逾二年，是被告辯稱原告之請求權
        已罹於時效而消滅，即無足採。
　　　(二)原告是否已依兩造工程合約施作完成？原告可否請求給付如原證六工程估驗
        單所示之第四十二期工程款即除各類閘門及擋水閘板外之各項設備製造費及
        安裝費百分之十之尾款？原告可否請求被告給付各類閘門及擋水閘板製造費
        及安裝費百分之五之尾款？
　　　　1.兩造工程名稱為集集共同引水計畫攔河堰及附屬工程（水工機械設備），
          工程圖樣、施工說明書及其他附件，均為合約之一部分，原告承辦項目及
          圍，合約附件施工補充說明係被告與業主訂定本工程契約書之一部分，其
          內部條文規定視同本合約之範圍，於兩造工程合約第一條、第八條（見本
          院卷附件第一頁）、工程範圍及補充說明第一條、第二條（見本院卷附件
          第七頁）分別定有明文。是本件兩造工程範圍依合約所附估價單與分析表
          以註有費用之項目為準，應堪認定。亦即溢洪道閘門工程、排砂道閘門工
          程、北岸進水口閘門工程、南岸進水口閘門工程、耙污機設備工程、魚道
          閘門工程一式總價二億四千四百零三萬七千六百二十四元（未稅）、閘道
          電氣設備工程、閘道照明設備工程一式總價一千一百七十八萬九千六百零
          三元（未稅）、雜項工程一千一百七十七萬五千四百四十二元（未稅）、
          勞工安全衛生設備及管理費三十八萬一千四百九十四元（未稅）、包商管
          理什費：包括包商工地管理費、利潤稅捐及其他什支等六百六十八萬三千
          二百一十六元（未稅），合計二億七千四百六十六萬七千三百七十九元（
          未稅）（見本院卷附件第一○頁至第五四頁包商估價單及單價分析表）。
        2.原告主張其已依兩造工程合約施作完成，固為被告所否認，然本件工程經
　　　　　被告業主經濟部水利署在九十年十月二十九日驗收通過，有水試驗於九十
          二年十一月二十八日完成，已如前述，且被告所提出溢洪道閘門工程及排
          砂道閘門工程各工作項目竣工圖目錄十六紙即為兩造工程合約書包商估價
          單所載工程項目，有經濟部水利署中區水資源局九十二年七月三十日水中
          工字第○九二五○○五一八四○號函在卷可稽（見本院卷第二五六、二五
          七頁），是原告已依兩造工程合約施作完成，亦堪認定。至被告辯稱吊掛
          滑輪及鬆索機構係原告依合約承攬之工程範圍，原告卻於另案於本院九十
          一年度重訴字第二一四○號事件依不當得利向被告請求鬆索機構及吊掛滑
          輪工程費用，顯見原告未依約履行云云，應屬原告於另案請求有無理由問
          題，被告並未具體陳明原告何部分工程未完工，所辯亦無足採。
　　　　3.又全部工程完成，尾款依施工補充說明書第1.12條規定，惟須甲方取得業
          主工程款後七日內付現，於兩造工程合約第五條第三項已有約定，施工補
          充說明書第1.12條復約定：(1)製造費－依訂價單所列各設備項目，於運達
          工地（附檢驗及出廠報告經被告業主經濟部水利署檢驗合格後付該項設備
          製造費（含材料費）之百分之七十價款。俟安裝完妥，再付百分之十價款
          ，其餘百分之二十尾款付款辦如下：各類閘門及擋水閘板經無水試驗合
          格後先付該工程款項百分之十五之尾款，保留百分之五尾款俟有水試驗完
          成並繳交百分之一之保固金後再一併付清。除各類閘門及擋水閘板外之
          各項設備，經啟用被告業主經濟部水利署檢驗合格付百分之十，其餘百分
          之十之尾款，經正式驗收合格並繳交百分之一之保固金後，一併付清。(2)
          安裝費－訂價單內所列各設備項目之安裝費按每月估驗進度，付各項該設
          備估驗進度安裝費之百之八十，其餘百分之二十尾款，其付款方式依照前
          節製造費之規定辦理（見本院卷附件第七二、七三頁）。查本件工程經被
          告業主經濟部水利署在九十年十月二十九日驗收通過，有水試驗於九十二
          年十一月二十八日完成，已如前述，及被告截至九十一年八月底尚有工程
          款八千零一十萬八千八百四十七元未請領，其理由係被告屢次向經濟部水
          利署中區水資源局表示本工程尚須進行實際完工項目及數量之核算，暫不
          辦理請款，嗣被告已於九十一年十一月二十四日全數請領完畢等情，亦有
          經濟部水利署中區水資源局九十二年七月三十日水中工字第○九二五○○
          五一八四○號函在卷可按（見本院卷第二五六頁），足認被告除各類閘門
          及擋水閘板外之各項設備製造費及安裝費百分之十之尾款、各類閘門及擋
          水閘板製造費及安裝費百分之五之尾款給付期限應已屆至。
        4.惟「本工程單價分析表內各項工作有關數量係供估價之參考及定約時之依
　　　　　據，訂約後除以一式計價者概不增減外，餘之依據廠商提出之細部設計與
          施工製造圖之數量為準，惟應經甲方（即被告業主經濟部水利署）審查同
          意後辦理數量變更並依契約所訂單價計給。」，於兩造工程合約施工補充
          說明書第十一條工程計價第一款亦有約定（見本院卷附件第七二頁）。本
          件原告承攬之溢洪道閘門工程、排砂道閘門工程、北岸進水口閘門工程、
          南岸進水口閘門工程、耙污機設備工程、魚道閘門工程、及閘道電氣設備
          工程、閘道照明設備工程均約定為一式計價，已如前述，是工程完成後，
          原告即應按原約定之計價金額請領工程款。然查依原告所提出為被告所不
          否認第一期至第四十一期工程估驗單（見本院卷第一三六頁至第一七七頁
          ）所示，原告截至第四十一期止，已向被告請領工程款二億九千五百四十
          三萬三千零五十九元（未稅），顯逾合約約定之二億七千四百六十六萬七
          千三百七十九元（未稅），其中溢洪道閘門工程、排砂道閘門工程及閘道
          電氣設備工程所領得之工程款二億六千一百二十六萬八千三百五十八元、
          一千三百三十三萬五千九百四十三元，均逾合約約定為一式計價之金額二
          億四千四百零三萬七千六百二十四元、一千一百七十八萬九千六百零三元
          ，此外，原告亦未提出兩造工程合約金額曾經合意增減之證據資料，其主
          張被告應再給付除各類閘門及擋水閘板外之各項設備製造費及安裝費百分
          之十之尾款及各類閘門及擋水閘板製造費及安裝費百分之五之尾款，即無
          理由。
　四、從而，原告依兩造工程合約第五條第二、三項及施工補充說明書第一章第十二
　　　條之約定，請求被告給付一千九百五十八萬七千一百九十一元，及自起訴狀繕
      本送達翌日起至清償日止之法定遲延利息，為無理由，應予駁回。
丙、原告之訴既經駁回，其假執行之聲請，即失所附麗，應併予駁回。
丁、據上論結，本件原告之訴為無理由，依民事訴訟法第七十八條，判決如主文。
中　　　華　　　民　　　國　　九十三　　年　　　一　　　月　　 十四　　 日
               　                 民事第一庭法      官  陳盈如
右正本係照原本作成
如對本判決上訴，須於判決送達後廿日內向本院提出上訴狀
中　　　華　　　民　　　國　　九十三　　年　　　一　　　月　　 十四　　 日
                                            法院書記官  高秋芬
